【裁判字號】    92,上訴,959
【裁判日期】    920730
【裁判案由】    偽造文書等
【裁判全文】
臺灣高等法院臺中分院刑事判決                    九十二年度上訴字第九五九號
    上  訴  人
    即  被  告  甲  ○
右上訴人因偽造文書等案件，不服臺灣苗栗地方法院九十二年度訴字第三號中華民國
九十二年三月二十七日第一審判決（起訴案號：臺灣苗栗地方法院檢察署九十年度偵
字第二三八八號），提起上訴，本院判決如左：
    主      文
上訴駁回。
    事      實
一、甲○前於民國（下同）八十四年間，因違反麻醉藥品管理條例案件，經臺灣新竹
    地方法院判處有期徒刑六月確定，於八十五年十二月七日縮短刑期執行完畢（起
    訴書誤載為十二月十一日執行完畢）。詎甲○仍不知悔悟，經由郭天寶（經原審
    判決無罪確定）之介紹，而認識不詳年籍、姓名，綽號「大哥」之成年人，該名
    「大哥」者持有一輛來路不明之贓車（該車原為丙○○所有，車牌號碼為ＹＺ－
    二一八八號－起訴書誤載為二八八八號，於八十九年五月十三日，在高雄市前鎮
    區○○○路三六０巷口遭不詳姓名之人所竊，並遭不詳之人卸下原車牌，改懸掛
    偽造之Ｖ三－六一八五號車牌，並將引擎號碼由ＶＱ00000000Ａ號變造
    為ＶＱ00000000Ａ號，車身號碼則由Ｚ0000000000號變造為
    Ｚ0000000000號，再冒用Ｖ三－六一八五號自用小客車所有權人戊○○名義過戶予不知情之龔文進，並請得行車執照，以下簡稱系爭車輛），思以該
    車辦理質押借貸獲取現金花用，惟「大哥」因認郭天寶有兔唇，外觀容易遭人辦
    認，遂找上甫結識之甲○，而私下告知要其出面冒「龔文進」之名，辦理汽車質
    借現金。甲○貪圖小利，預見該名剛認識之「大哥」，不以自己身分出名或自己
    冒車主名義人「龔文進」之名自行辦理汽車質借現金，反要甲○代為處理，則「
    大哥」之人所持有之前開車輛，可能係來源不明之贓車，且借錢時，亦可能無還
    款意思，竟不違其本意而應允出面質押該車而借款花用。遂與該大哥之人共同基
    於意圖為自己不法所有之牙保贓物、詐欺取財不確定概括犯意、行使變造身分證
    、行使偽造文書之概括犯意聯絡：(1)、先於八十九年六月八日某時，由甲○提供
    其所有之照片一幀，供「大哥」之人用以換貼甲○照片在「大哥」之人以不詳方
    法取得龔文進之身分證上而變造（起訴書誤載為偽造）身分證一只執交甲○行使
    。(2)、嗣於八十九年六月十五日，預見「大哥」所提供之前述系爭車輛為來路不
    明之贓物（惟甲○對系爭車輛原車牌號碼，經人改懸掛偽造之Ｖ三－六一八五號
    車牌，並將引擎號碼、車身號碼變造，再冒用戊○○名義過戶予龔文進，且請得
    行車執照乙節並不知情），竟仍承前揭概括犯意聯絡，由其出面而連續於八十九
    年六月十七日、六月二十日及六月二十七日，以前開系爭車輛，持「大哥」所交
    付之該行車執照、盜刻之龔文進印章、新領牌照登記書、裕隆汽車製造股份有限
    公司（下稱裕隆公司）之電子計算機開立專用汽車出廠與貨物稅完稅照證（下稱
    完稅照證）、及前開變造之龔文進身分證（未扣案），前往位於苗栗縣竹南鎮○○路四一八號之「金元當舖」，而提示前揭變造身分證予該當舖負責人丁○○，
    並於借據上偽造如附表編號二至編號四所示「龔文進」之署押並捺指印而表示「
    龔文進」本人要以系爭車輛質押借款之意思偽造借據後，均交由丁○○而行使，
    使丁○○因此陷於錯誤，進而分別貸借新台幣（以下同）四十五萬元、三萬五千
    元及十萬元予甲○，前後三次，且均得逞，而足以生損害於龔文進（嗣後於八十
    九年十二月一日死亡）、丁○○、及戶政機開管理戶籍之正確性。甲○則將所得
    款項以牛皮紙袋交由不知情之郭天寶轉交予「大哥」，並分得二萬六千元之報酬
    。嗣因未按時還款，經丁○○欲處分系爭車輛，惟無法辦理過戶始知受騙而報警
    ，嗣經警依前開借據上之指紋比對查出甲○再循線查悉上情。系爭車輛則先由「
    金元當舖」丁○○與丙○○達成協議，由丙○○保管該車。
二、案經新竹縣警察局竹東分局報請臺灣苗栗地方法院檢察署檢察官偵查起訴。
    理      由
一、訊據上訴人即被告甲○（下稱被告）對於右揭事實，除否認對於「大哥」之人所
    交付之系爭車輛是來路不明之贓車一事知情，辯稱：「大哥」之人說該車子沒問
    題，伊不知是贓車，沒有詐欺取財意思云云外，其餘事實，均坦承不諱。經查：
    (一)、被告供稱：伊是經由同案被告郭天寶之介紹，認識「大哥」之人，幾天後，
    該人即要伊以「龔文進」之名，出面辦理系爭車輛質押借款事宜，伊因缺錢而答
    應等情，核與郭天寶供述：該「大哥」之人是伊借紹給甲○認識，只是朋友聚會
    的場合順便介紹一下等語（見原審卷第七十八頁）大致相合，則被告與所謂「大
    哥」之人，只是偶然認識，應甚明確。被告亦承認對於該「大哥」之真實姓名、
    年籍、背景資料都不熟悉等語，則該「大哥」之人應無特別值得被告信賴之情況
    ，應甚明確。又被告於原審自承：伊答應出面冒名辦理系爭車輛質押借款一事後
    ，伊先於八十九年六月八日某時，提供所有之照片一張，供「大哥」之人用以換
    貼伊照片在「大哥」之人以不詳方法取得龔文進之身分證上而變造「龔文進」身
    分證一只，並由伊出面連續於八十九年六月十七日、六月二十日及六月二十七日
    ，持「大哥」所交付之係爭車輛行車執照、盜刻之龔文進印章、新領牌照登記書
    、裕隆公司之完稅照證、及前開變造之龔文進身分證，前往位於苗栗縣竹南鎮○○路四一八號之「金元當舖」，而提示前揭變造身分證予該當舖負責人丁○○，
    並於借據上偽造「龔文進」之署押並捺指印而表示「龔文進」本人要以系爭車輛
    質押借款之意思而偽造借據後，進而分另貸借四十五萬元、三萬五千元及十萬元
    ，除分得其中二萬六千元外，其餘款項均交由「大哥」之人等語（見原審卷第四
    十七、四十八、七十九、八十一、八十二頁），核與被害人即「金元當舖」負責
    人丁○○於偵查中指訴情節（見偵查卷第二十九頁）相符，而該「龔文進」身分
    證上有關龔文進之年籍、身分證字號、父母親姓名雖均與真正之龔文進相符，惟
    照片已非龔文進本人而係被告一情，有前揭貼有被告甲○照片之變造「龔文進」
    身分證影本反、反面一紙（置於證物袋內）、龔文進本人口卡片及戶籍謄本資料
    各一份（附於偵查卷第五十二、五十三頁）、「金元當舖」前述三萬五千元之典
    當借據收據一紙（影本附於偵查卷第三十五頁、原本置於證物袋內，另四十五萬
    元、及十萬元之借據原本二幀置於金元當舖中）、借據上之指紋與被告甲○之指
    紋相符之內政部警政署刑事警察局八十九年十月二十日刑紋字第一六一一二二
    號鑑驗書一紙附卷可稽（附於偵查卷第三十三頁），及偽造「龔文進」印章一顆
    扣案可憑。則被告甲○坦承連續行使變造身分證及連續行使偽造文書犯行，與事
    實相符，足以憑採。(二)、系爭車輛原係被害人丙○○所有，車牌號碼為ＹＺ－二
    一八八號自用小客車，而於八十九年五月十三日，在高雄市前鎮區○○○路三六
    ０巷口遭不詳姓名之人所竊，並遭不詳之人卸下原車牌，改懸掛偽造之Ｖ三－六
    一八五號車牌，並將引擎號碼由ＶＱ00000000Ａ號變造為ＶＱ0000
    0000Ａ號，車身號碼則由Ｚ0000000000號變造為Ｚ000000
    0000號，再冒用Ｖ三—六一八五號自用小客車所有權人戊○○名義過戶予不
    知情之龔文進，並請得行車執照一情，業據被害人丙○○指訴其車遭竊及遭變造
    等情節，證人戊○○亦陳述：從未將車子過戶給龔文進之人等語明確（以上見偵
    查卷第二十七頁反面、第三十二頁），並有被害人丙○○出具之贓證物品認領保
    管收據一紙、車號為ＹＺ－二一八八號自用小客車車輛竊盜資料個別查詢報表一
    份、運圓工業有限公司鑑定前開Ｖ三—六一八五號車牌為偽造鑑定報告一份、新
    竹區監理所桃園監理站函覆前開新領牌照登記書為偽造之文件附卷可稽，及經不
    詳之人偽造之九Ｖ三－六一八五號車牌二面扣案可憑。則「大哥」之人持有之系
    爭車輛係來路不明之贓物，應甚明確。雖無證據證明被告甲○對於系爭車輛有經
    人換過偽造車牌、變造車身號碼、並偽造過戶為「龔文進」所有等知情（理由如
    後述），惟被告對於「大哥」之人所持有系爭車輛，為來路不明，無正當取得權
    源之贓車，應有所預見，否則以其與「大哥」之人不甚熟識，無特別值得其信賴
    之情形；「大哥」之人所持有之車，若真有合法來源，大可由「大哥」本人自行
    換貼自己照片變造「龔文進」身分證，再自己出面冒名義上車主「龔文進」之身
    分將系爭車輛質押借錢即可，何需大費周章透過被告甲○！且「大哥」之人不自
    己辦理系爭車輛借款事宜，未留下任何可供追討之線索，系爭車輛又來路不明，
    嗣後當舖老闆可能無法處分該車而獲償，該「大哥」之人無清償借款之意思而詐
    得借款，被告甲○自有預見可能，其辯稱：不知是贓車、無詐欺取財意思云云，
    顯係卸責之詞，不足採信。(三)、綜上所述，本件事證明確，被告所否認與辯解，
    無非卸責飾詞，核無可採，其犯行堪予認定，應依法論科。
二、按身分證乃刑法第二百十二條所規定證明身分之特種文書；而典當借據收據則表
    示以可處分之車輛作擔保質押借款之意思，屬刑法上私文書。核被告前揭犯罪事
    實，其中以其所有相片供「大哥」之人換貼於「龔文進」所有之身分證上，再持
    以行使部份，犯刑法第二百十六條、第二百十二條之行使變造特種文書罪；其出
    面偽造前揭典當借據收據，再持以行使部份，係犯刑法第二百十六條、第二百十
    條之行使偽造私文書罪。被告變造特種文書、偽造私文書之低度行為，各為其後
    行使之高度行為所吸收，均不另論罪；其前後三次偽造私文書時偽造「龔文進」
    之署押、指紋，查屬偽造私文書行為之一部，亦均不另論罪。又被告與「大哥」
    之人共同詐得右揭借款部份，則係犯刑法第三百三十九條第一項之詐欺取財罪；
    被告與「大哥」之人就上述行為間，均有犯意之聯絡及行為分擔，為共同正犯。
    被告前後三次行使變造特種文書、行使偽造私文書、詐欺取財，時間緊接，所犯
    均係構成要件相同之罪，顯係基於概括犯意，均應論以連續犯各論以一罪，並加
    重其刑。被告所犯上開三罪間，具有方法結果之關係，為牽連犯，應從較重之行
    使偽造私文書罪處斷。又被告有事實欄所載科處有期徒刑及執行之紀錄，此有台
    灣苗栗地方法院檢察署刑案資料查註紀錄表、臺灣高等法院被告全國前案紀錄表
    、法務部被告在監在押資料表各一份附卷可稽，其於五年內再犯本案有期徒刑以
    上之罪，係屬累犯，依法應遞加重其刑。
三、原審依據上述理由，適用刑法第二十八條、第五十六條、第二百十六條、第二百
    十二條、第二百十條、第三百三十九條第一項、第五十五條、第四十七條、第二
    百十九條、第三十八條第一項第二款，罰金罰鍰提高標準條例第一條前段，並審
    酌被告之素行、智識程度、本案貪圖不法利益之犯罪動機、目的、犯罪手段、所
    生危害不小、犯罪後坦承大部分犯行，且當庭表示已知錯，感念家人支持，希望
    早日服刑，出所後好好工作，勇於面對自己所為，態度良好等一切情狀，量處被
    告有期徒刑十一月之刑。並敘明如附表編號一「龔文進」身分證上照片欄之被告
    甲○照片一張，係被告甲○所有，且為供犯罪所用之物，業據被告供承明確，雖
    未扣案，惟無證據顯示業已滅失，爰依刑法第三十八條第一項第二款宣告沒收；
    如附表編號二至編號四典當借據收據上之偽造「龔文進」署押各二枚、偽造指紋
    各三枚，及同附表編號五偽造之「龔文進」印章一枚，併依刑法第二百十九條規
    定，宣告沒收之。其餘扣案之偽造之Ｖ三－六一八五號車牌二面、汽車出廠及貨
    物稅完稅照證、新領牌照登記書，與本案無涉，均不為沒收之諭知。又就公訴意
    旨另以被告對於原車牌號碼為ＹＺ－二一八八號，遭人所竊後，改懸掛偽造之Ｖ
    三－六一八五號車牌，並將引擎號碼變造，車身號碼變造，再冒戊○○名義過戶
    予不知情之龔文進，並請得行車執照等情亦知情，而認被告尚涉犯刑法第二百十
    六條、第二百十二條行使偽造特種文書車牌、引擎號碼、車身號碼、同法第二百
    十六條、第二百十條行使偽造完稅照證、新領牌照登記書等私文書等罪嫌部分，
    敘明證據不足，不另為無罪判決諭知之理由（詳如后述）。經核其認事用法俱無
    不合，量刑亦稱允適，被告提起上訴猶執陳詞否認對贓車知情，原判決量刑過重
    云云，非有理由，應予駁回。
四、公訴意旨另以：被告甲○對於系爭車輛除為來源不明之贓車知情外，對於該車原
    車牌號碼為ＹＺ－二一八八號，而於八十九年五月十三日，在高雄市前鎮區○○○路三六０巷口遭人所竊後，卸下原車牌，改懸掛偽造之Ｖ三－六一八五號車牌
    ，並將引擎號碼由ＶＱ00000000Ａ號變造為ＶＱ00000000Ａ號
    ，車身號碼則由Ｚ0000000000號變造為Ｚ0000000000號，
    再冒用Ｖ三－六一八五號自用小客車所有權人戊○○名義過戶予不知情之龔文進
    ，並請得行車執照等情亦知情，而認被告甲○尚涉犯刑法第二百十六條、第二百
    十二條行使偽造特種文書車牌、引擎號碼、車身號碼、同法第二百十六條、第二
    百十條行使偽造完稅照證、新領牌照登記書等私文書等語。惟按犯罪事實應依證
    據認定之，無證據不得推定其犯罪事實，刑事訴訟法第一百五十四條定有明文；
    又認定不利於被告之事實，須依積極證據，苟積極證據不足為不利於被告事實之
    認定時，即應為有利於被告之認定，更不必有何有利之證據，最高法院三十年上
    字第八一六號亦著有判例。訊據被告堅詞否認有此部分犯罪，辯稱：伊根本不知
    「大哥」之人所交之系爭車輛有先經人偽造車牌、變造引擎號碼、車身號碼、偽
    造完稅照證、新領牌照登記書、偽造過戶資料等語。本件公訴意旨認被告尚涉有
    前開犯嫌，並無積極證據證明，被告迭自警訊、偵查、原審及本院，均未曾供述
    對於前述偽造、變造行為知情。被告雖然對於「大哥」之人所持有之系爭車輛應
    為來路不明之贓車一情有所預見，然所謂贓物，舉凡竊盜、搶奪、強盜、詐欺、
    侵占等而得之物，均屬贓物，原因不一，被告對於該車應僅能預見其來路不明，
    至於該「大哥」之人究係如何取得該車、之前曾經如何變造、偽造車牌、車身號
    碼等，實無從得知，否則若僅持有該車即可知前揭偽造、變造情事，被害人即「
    金元當舖」負責人丁○○當能立即發現，何需事後無法處分該車、經送鑑定後如
    查悉上情！既無足以證明被告確有前述犯罪行為之積極證據，自不能遽為推論其
    犯行，被告此等部分犯罪，應屬不能證明，惟因公訴人認此部分與前開科刑部分
    係屬具有牽連犯之裁判上一罪，此部分爰不另為無罪之諭知。
據上論斷，應依刑事訴訟法第三百六十八條，判決如主文。
本案經檢察官乙○○到庭執行職務。
中      華      民      國      九十二     年     七      月    三十    日
                                  臺灣高等法院臺中分院刑事第七庭
                                        審判長法  官  林  榮  龍
                                              法  官  黃  日  隆
                                              法  官  江  錫  麟
右正本證明與原本無異。
如不服本判決應於收受送達後十日內向本院提出上訴書狀，其未敘述上訴之理由者並
得於提起上訴後十日內向本院補提理由書（均須按他造當事人之人數附繕本）。
                                              書記官  陳  振  海
中      華      民      國      九十二     年     八      月     一     日
附錄法條：
刑法第二百十二條：
偽造、變造護照、旅券、免許證、特許證及關於品行、能力、服務或其他相類之證書
、介紹書，足以生損害於公眾或他人者，處一年以下有期徒刑，拘役或三百元以下罰
金。
刑法第二百十條：
偽造、變造私文書，足以生損害於公眾或他人者，處五年以下有期徒刑。
刑法第二百十六條：
行使第二百十條至第二百十五條之文書者，依偽造、變造文書或登載不實事項或使登
載不實事項之規定處斷。
刑法第三百三十九條：
意圖為自己或第三人不法之所有，以詐術使人將本人或第三人之物交付者，處五年以
下有期徒刑、拘役或科或併科一千元以下罰金。
以前項方法得財產上不法之利益或使第三人得之者亦同。
前二項之未遂犯罰之。
                                                                        Ｒ
附表：
┌──┬──────────┬────────┐
│編號│   文 件 或 物 件   │  應 沒 收 物   │
├──┼──────────┼────────┤
│ 一 │變造「龔文進」之身分│其上被告甲○之照│
│    │證一張              │片一幀應沒收。  │
├──┼──────────┼────────┤
│ 二 │金元當舖典當借據金額│其上偽造「龔文進│
│    │四十五萬之收據一紙  │」之署押二枚、指│
│    │            │印三枚均沒收。  │
├──┼──────────┼────────┤
│ 三 │金元當舖典當借據金額│同右            │
│    │三萬五千元之收據一紙│                │
├──┼──────────┼────────┤
│ 四 │金元當舖典當借據金額│同右            │
│    │十萬元之收據一紙    │                │
├──┼──────────┼────────┤
│ 五 │偽刻「龔文進」印章一│該印章應予沒收。│
│    │顆                  │                │
└──┴──────────┴────────┘
                                           Ｒ


司法院資訊處製作；財團法人民間司法改革基金會備份。
